臺灣桃園地方法院民事判決
110年度訴字第343號
原      告  詹村雄  
訴訟代理人  陳永來  律師
            魏雯祈  律師
            吳佳真  律師
被      告  黃北村  
訴訟代理人  黃國師  
上列當事人間請求排除侵害事件，於民國111年10月5日辯論終結
，本院判決如下：
    主  文
被告應將桃園市○○區○○段○○○地號土地上如附圖所示「原通行道
路」連接桃園市○○區○○段○○○地號土地交接處之一點五米寬之鐵
絲圍籬移除，並不得阻止或妨礙原告通行如附圖所示「原通行道
路」（面積合計八十點三七平方公尺）至如附圖所示「河間堂」
。
原告其餘之訴駁回。
訴訟費用由被告負擔二分之一，餘由原告負擔。
本判決第一項於原告以新臺幣貳拾貳萬肆仟元供擔保後，得假執
行。但被告如以新臺幣陸拾柒萬壹仟零伍拾伍元為原告預供擔保
，得免為假執行。
原告其餘假執行之聲請駁回。
    事實及理由
壹、程序方面：
一、按訴狀送達後，原告不得將原訴變更或追加他訴。但請求之
    基礎事實同一者，不在此限。不變更訴訟標的，而補充或更
    正事實上或法律上之陳述者，非為訴之變更或追加。民事訴
    訟法第255條第1項第2款、第256條分別定有明文。
二、經查，原告於起訴時係聲明：「㈠被告應將桃園市○○區○○段0
    00地號土地（重測前為坪頂山尾段後厝小段52-3地號，下稱
    系爭土地）周圍之圍籬移除，並不得阻止或妨礙原告通行、
    使用上開土地。㈡被告應容忍原告修繕系爭土地上由原告所
    建造之墓室所為之必要行為。㈢願供擔保，請准宣告假執行
    。」（見本院110年度桃簡字第35號卷，下稱桃簡卷，第4頁
    ）。嗣因原告於本件審理中已將墓室修繕完畢，故變更聲明
    第2項為：「被告應容忍原告使用上開土地上由原告所建造
    之墓室所為之必要行為」（見本院卷第55頁），復依桃園市
    龜山地政事務所（下稱龜山地政所）111年6月27日山地測字
    第1110005119號函附111年4月20日山測法字第006400號土地
    複丈成果圖（見本院卷第112-1頁，即本判決附圖）具狀變
    更其先位聲明，並於民國111年8月23日具狀追加其備位聲明
    為確認袋地通行權（見本院卷第141頁至第143頁），經核原
    告追加備位聲明之部分，與原起訴之基礎事實係屬同一，應
    予准許。至原告依測量後特定被告應移除之鐵絲圍籬及不得
    阻止或妨礙原告通行之範圍部分，均僅屬補充事實上陳述，
    而非訴之變更或追加，併此敘明。
貳、實體方面：
一、原告主張：
㈠、兩造於77年9月17日約定被告同意提供系爭土地面積58坪與原
    告無限年限使用，使用期限內被告不得另收每年之租金，並
    簽訂合約書（下稱系爭合約書）。原告遂以上開58坪自建家
    族墓室（即如附圖所示之「河間堂」，下稱系爭墓室），被
    告並承諾原告得以如附圖所示「原通行道路」（下稱系爭通
    道）至聯外之柏油道路，原告自77年起建造及修建墓室、每
    年祭拜儀典，均係通行系爭通道至系爭墓室迄今。詎原告於
    109年10月間整修系爭墓室時，遭被告破壞施工材料及設施
    ，且被告為將系爭通道以每坪新臺幣（下同）100萬元之高
    價出售與原告，竟於桃園市○○區○○段000地號土地（下稱127
    土地）上，系爭通道連接桃園市○○區○○段000 地號土地（下
    稱129土地）交接處，設置1.5米寬之鐵絲圍籬（下稱系爭圍
    籬），阻斷原告之通行，致原告無法使用系爭墓室，受有無
    法使用不動產及未能祭祀之不利益，然系爭土地業經被告賣
    斷土地永久使用權予原告及近百人建造墓室使用，已無其他
    經濟利用之價值，被告顯已構成權利濫用，為此，爰依系爭
    合約及民法第184條第1項前段、後段之規定請求如先位聲明
    ：⒈被告應將127土地上，系爭通道連接129土地交接處之1.5
     米寬之鐵絲圍籬」移除。並不得阻止或妨礙原告通行系爭
    通道至系爭墓室。且不得在系爭通道上，為設置地上物或其
    他妨礙原告通行之行為。⒉被告應容忍原告使用系爭墓室之
    必要行為。⒊原告願供擔保，請准宣告假執行。
㈡、又原告為系爭土地之合法使用權人，自得對被告就系爭土地
    主張袋地通行權，且被告自77年起已容忍原告使用系爭通道
    至系爭墓室長達32年之久，系爭通道亦係系爭墓室至最近公
    路之必要範圍，且為通行周圍地損害最少之處所及方法。為
    此，爰依民法第800條之1準用第787條第1項規定請求如備位
    聲明：⒈確認原告就被告所有系爭土地、126、127地號土地
    之系爭通道部分，有通行權存在，被告並應容忍原告通行，
    不得在前開通行權範圍內之土地及連接129土地之交接處，
    為設置地上物或其他妨礙原告通行之行為。⒉被告應容忍原
    告使用系爭墓室之必要行為。⒊原告願供擔保，請准宣告假
    執行。
二、被告則以：
　　被告為系爭土地之所有權人，依民法第765條規定自得於自
    己土地上設置圍籬等設施，以保有所有權及本於所有權而生
    之各種權能。況被告係為防免他人任意於系爭土地傾倒垃圾
    ，且因系爭土地為墓地，不能讓車輛駛入，被告始以系爭圍
    籬圍起來，但系爭土地其部分都有留出入口，原告仍得自其
    他小徑通往系爭墓室。系爭合約書既已約定原告使用系爭土
    地面積58坪土地即系爭墓室之範圍，原告自不得使用逾此範
    圍之土地，原告縱無路通行亦與被告無涉等語，資為抗辯。
    並聲明：原告之訴駁回；如受不利判決，願供擔保請准宣告
    假執行。
三、經查：本件原告主張被告為系爭土地之所有權人，兩造於77
    年9月17日簽訂系爭合約書，約定被告供給系爭土地面積58
    坪與原告無限年限使用，原告以前開58坪自建系爭墓室使用
    迄今。原告前以被告於109年間涉犯妨害原告修繕系爭墓室
    為由，向臺灣桃園地方檢察署提起妨害自由之告訴，經該署
    以110年度偵續字第289號提起公訴等情，有系爭合約書、現
    場照片、系爭土地登記第一類謄本、臺灣桃園地方檢察署11
    0年度偵續字第289號起訴書等件影本（見桃簡卷第8頁至第1
    0頁、第16頁；本院卷第77頁至第79頁、第149頁至第159頁
    ）在卷可佐，並經本院於111年6月9日至現場勘驗，製有勘
    驗筆錄（見本院卷第95頁至第108頁），復經囑託龜山地政
    所測量人員實地測量繪製如附圖所示之土地複丈成果圖（見
    本院卷第112-1頁）附卷可憑，復為兩造所不爭執，堪信為
    真。
四、原告另主張被告應移除系爭圍籬，並不得阻止或妨礙原告通
    行系爭通道至系爭墓室，且應容忍原告使用系爭墓室之必要
    行為；及系爭墓室為袋地，須通行系爭通道以對外聯絡，則
    為被告所否認，並以前詞置辯。是本件所應審究者為：㈠被
    告是否負有提供系爭通道供原告通行之契約義務？或被告設
    置系爭圍離、阻斷通行之行為是否構成侵權行為？被告應否
    容忍原告使用系爭墓室之必要行為？㈡原告請求確認就系爭
    通道有通行權存在，有無理由？是否為對其周圍地損害最少
    之處所及方法？茲分別論述如下：
㈠、按給付義務可分為主給付義務及從給付義務。所謂主給付義
    務，係指債之關係所固有、必備，並能決定債之關係（尤其
    是契約）類型之基本義務，例如於借貸契約，貸與人負有容
    忍借用人使用之義務，而借用人負有為貸與人保管之義務。
    所謂從給付義務，係指主給付義務外，債權人可獨立訴請履
    行，以完全滿足給付上利益之義務而言。而從給付義務之發
    生基礎，有基於誠實信用原則及補充之契約解釋，以維護當
    事人之利益；另按使用借貸，係使借用人獲得借用物之使用
    利益，因此，貸與人除主給付義務，負有容忍借用人使用之
    義務外，借用人可獨立訴請履行，以完全滿足給付上利益之
    義務即從給付義務。
㈡、查原告前為安葬先人而向被告買斷系爭土地58坪之永久使用
    權，作為系爭墓室使用，兩造並於77年9月17日簽訂系爭合
    約書（見桃簡卷第8頁），而系爭合約書雖僅約定「…茲因乙
    方（即原告，下同）為埋藏詹福生起見，向甲方（即被告，
    下同）洽議由甲方同意供給其所有土地（坐落桃園縣○○鄉○○
    段○○○段0000地號，即系爭土地）等地號之內，供乙方使用
    。經雙方訂立合約條件如左：⑴乙方使用甲方土地面積伍拾
    捌坪不得超過使用面積，土地使用範圍以石牆為界限。⑵乙
    方之使用權年限無限，但是該土地不使用時不得轉讓與第二
    人使用，應無條件歸還甲方耕作。⑶使用期限內，甲方不得
    另收每年租金。…」，而未明定被告負有提供通道供原告使
    用之義務，然基於誠信原則及補充的契約解釋（契約漏洞之
    填補），被告是否不負有提供該項義務，尚非無斟酌之餘地
    。而就一般人買斷土地使用權建造墓室後，日後就墓室之修
    繕維護及掃墓祭祀等，均屬不可缺少，參以被告自承就原告
    主張自77年起，除卻興建系爭墓室之期間得以車輛通行系爭
    通道以外，迄至109年間，原告均係以行走方式自系爭通道
    至系爭墓室（見本院111年4月11日言詞辯論筆錄，本院卷第
    91頁），堪信系爭通道以行走方式通行至系爭墓室乃屬常態
    ，且為兩造簽立系爭合約書當下之正當狀態無誤，是基於誠
    實信用原則及補充之契約解釋，被告應有一併提供原告以行
    走方式通行之義務，始得滿足給付上利益，以達永久使用墓
    室之目的。從而，被告依系爭合約書所負之義務，非單純僅
    提供58坪面積供原告建造墓室使用而已，尚包含容忍原告以
    行走方式通行系爭通道至系爭墓室，及不得為任何妨礙原告
    通行系爭通道之行為義務。
㈢、被告雖辯稱其係為防免他人任意於系爭土地傾倒垃圾，始以
    系爭圍籬圍住，且原告除系爭通道外仍得自其他通道通行至
    系爭墓室云云。惟查，系爭土地之形狀為一長狹型土地，系
    爭墓室約位於土地之中央，而被告於系爭通道上設置系爭圍
    籬後，倘原告須至系爭墓室祭祀或維護，則須以攀爬、跨越
    眾多他人墓室之方式後始得以至系爭墓室，此亦有本院於11
    1年6月9日履勘現場當日攝影之光碟及原告提出之照片在卷
    可憑（見證物袋、本院卷第149頁至第159頁），此顯非適宜
    之通行方式，亦非兩造於簽立系爭合約書時之通行常態。且
    被告倘為防免他人傾倒垃圾至系爭土地，亦非不可於系爭圍
    籬上設置一得以上鎖之門，並以將鑰匙交付原告之方式以利
    原告得以通行系爭通道至系爭墓室，是被告前開所辯，均非
    可採。
㈣、依此，被告於系爭通道上設置系爭圍籬之行為，確已阻斷原
    告之通行，衡以被告係同意原告永久使用系爭土地58坪作為
    先人墓室，而墓室本有定期祭祀及修繕維護之必要，而被告
    自109年間起即拒絕原告通行系爭通道至系爭墓室，則原告
    有請求被告將127土地上系爭通道連接129土地交接處之系爭
    圍籬移除，並不得阻止或妨礙原告通行系爭通道至系爭墓室
    之必要，原告此部分主張核屬有據，自應准許。惟就原告主
    張其30餘年來均係以車輛通行系爭通道之部分，既為被告所
    否認，原告就此部分亦未能舉證以實其說，難信屬實，本院
    審酌系爭土地為一墓地，其上除原告建造之系爭墓室以外，
    尚有眾多他人之墓室，應認原告僅得以行走方式通行系爭通
    道至系爭墓室，始為妥適，附此敘明。
㈤、至原告請求被告應容忍原告使用系爭墓室之必要行為部分，
    惟原告請求被告將127土地上系爭通道連接129土地交接處之
    系爭圍籬移除，並不得阻止或妨礙原告通行系爭通道至系爭
    墓室，業經本院判准如前所述，而原告就被告除妨礙其通行
    系爭通道至系爭墓室外，究有何妨礙其使用系爭墓室之行為
    並未舉證以實其說，自無預為請求之必要，原告此部分請求
    於法尚有未合，礙難准許。
五、從而，原告以系爭合約書之法律關係訴請被告應將127土地
    上如附圖所示「原通行道路」連接129土地交接處之1.5米寬
    之系爭圍籬移除，並不得阻止或妨礙原告通行如附圖所示「
    原通行道路」至系爭墓室之部分核屬正當，應予准許，逾此
    部分之請求為無理由，應予駁回。另關於原告基於選擇合併
    ，先位部分依民法第184條第1項前段、後段規定為同一聲明
    部分，自無庸再予審究；本院已准許原告先位之訴，自毋庸
    再就備位之訴併予裁判，併此敘明。
六、兩造均陳明願供擔保，分別請求宣告假執行或免為假執行。
    關於原告勝訴部分，經核均無不合，爰各酌定如主文所示之
    擔保金額，併予准許。至原告敗訴部分，其假執行之聲請，
    已失所附麗，應併予駁回。
七、本件事證已臻明確，兩造其餘之攻擊方法及舉證，經本院審
    酌後，認均不足以影響本判決之結果，毋庸一一論列，併此
    敘明。
八、訴訟費用負擔之依據：民事訴訟法第79條。又本件為民事通
    常程序，並無民事訴訟法第436條之19 小額程序法院為訴訟
    費用之裁判時，應確定其費用額之適用，附此敘明。
中　　華　　民　　國　　111 　年　　10　　月　　31　　日
                  民事第三庭  法　官　卓立婷
以上正本係照原本作成。
如對本判決上訴，須於判決送達後二十日內向本院提出上訴狀。
如委任律師提起上訴者，應一併繳納上訴審裁判費。
中　　華　　民　　國　　111 　年　　10　　月　　31　　日
　　　　　　　　　            書記官  謝宛橙